【裁判字號】    89,訴,1148
【裁判日期】    890811
【裁判案由】    遷讓房屋
【裁判全文】
臺灣臺中地方法院民事判決  八十九年訴字第一一四八號
    原      告  理光化工股份有限公司  台北縣土城市○○路○段二四九巷六號
    法定代理人  李聰達
    訴訟代理人  蕭文濱律師
    被      告  甲○○                住台北市○○街○段一九七號
右當事人間請求遷讓房屋事件，本院判決如左：
    主      文
被告應將坐落臺中市○○區○○段二九八地號土地上之建物即門牌號碼臺中市南屯區
文山里工業區○○○路四十二號（台中市○○區○○段一七號建號建物）房屋全部遷
讓交還原告，並應給付原告自民國八十九年三月一日起至交還前開房屋之日止，按月
以新臺幣壹萬捌仟元計算之損害金。
前項交還房屋之履行期間為個月。
原告其餘之訴駁回。
訴訟費用由被告負擔。
本判決關於原告勝訴部份於原告以新臺幣拾貳萬元為被告供擔保後，得假執行。但
被告如於假執行程序實施前，以新臺幣玖拾捌萬肆仟捌佰元為原告預供擔保，得免為
假執行。
原告其餘假執行之聲請駁回。
    事      實
一、原告方面：
(一)聲明：
  1.被告應將坐落台中市南屯區文山里工業區○○○路四二號房屋全部（建號南屯區
    ○○段一七號建物）騰空遷讓交還原告，並給付原告自八十九年三月一日起至交
    還前開房屋之日止，按月以新台幣（下同）二萬元計算之損害金。
  2.願供擔保請准宣告假執行。
(二)陳述：
  1.緣被告自民國八十一年十一月二十五日起，向原告公司租賃所有坐落台中市南屯
    區文山里工業區○○○路四二號房屋（工業廠房）使用，每月租金二萬元，並未
    約定租賃期限，屬不定期租賃，嗣因原告公司營運之需，有必要收回前揭廠房，
    設立溶劑配分銷中心，以供原告公司自行營業之用，原告遂依民法第四百五十條
    第三項規定，於八十九年一月二十六日以存證信函先期通知被告，表示將於同年
    二月二十九日終止兩造間租賃契約，兩造租賃契約既已於八十九年二月二十九日
    終止，被告應於契約終止後將前揭房屋交還原告，惟被告迄今仍拒將前揭房屋遷
    讓返還原告，繼續無權占用中，原告自得本於租賃物返還請求權及所有物返還請
    求權等法律關係，請求被告遷讓返還房屋，如訴之聲明第一項前段。
  2.另因自八十九年三月一日起，兩造已無租賃關係存在，被告無權占用原告之房屋
    ，致原告受有不能使用收益前揭房屋之損害，被告則享有使用收益系爭房屋之利
    益，原告爰依相當於每月租金二萬元之標準，請求被告賠償原告返還房屋前無權
    占用房屋之損害金（即返還不當得利），如訴之聲明第一項後段。
  3.本案原告係出租工業區「廠房」供被告使用，並非供居住之房屋，是否有土地法
    第一百條第一款：「收回自住」之限制，並非無疑，被告主張適用土地法第一百
    條之規定，自應說明其主張適用之理由。
  4.縱認本案之不定期租賃契約有前揭土地法第一百條之限制，原告亦有「收回自住
    （用）」之必要及正當理由，說明如下：
  (1)原告公司所有之不動產僅有系爭廠房及廠房所在之土地二筆，因原告公司為經營
    溶劑調配分銷中心，所需場地甚大，所需設置之儲槽、混合槽、灌裝等設備器具
    ，有永久性、長期性堅固設置之必要，不適合任意遷移，且化學溶劑調配生產作
    業工廠，有一定之危險性，亦非隨處得以設立，設置於工業區內最為妥適合法，
    既原告公司在將系爭廠房出租予被告前，已在系爭工廠作業生產，現既原告公司
    有再設立溶劑調配分銷中心之必要，自需將系爭出租廠房收回，供原告公司作業
    營運之用。
  (2)提出原告公司將決意收回系爭廠房設立溶劑調配分銷中心營運計劃書，證明原告
    公司收回系爭廠房設立溶劑調配分銷中心確有正當事由，且實有收回系爭廠房之
    必要性。
  (3)被告抗辯：原告已經停業無收回出租廠房自行營業之必要。查原告公司固曾停業
    ，惟並非解散，若有營業之需，自可隨時因應局勢，申請復業營運，原告公司為
    經營溶劑調配分銷中心，已向經濟部申請復業，並取得台北縣政府核准營業，是
    被告抗辯之事實已不存在，原告既已復業，又計劃在系爭場地設立溶劑調配分銷
    中心，自有向被告終止租賃契約，收回廠房之必要。
  5.至於被告另外抗辯租賃契約存在期間，原告公司有債務不履行之情事，原告否認
    之，若其所述為真，被告自不需給付至今（八十九）年一月份之租金，且縱被告
    所述為真，亦不影響原告因有利用所有廠房營運之必需，而向被告終止租約收回
    廠房之結果，實則該部份事實與本案遷讓房屋訴訟並不相關。既被告已向鈞院說
    明其已另外對原告提出損害賠償訴訟，本案實無再予審酌之必要，併此敘明。
  6.原告除否認被告答辯狀主張原告有何出租人義務不履行之情事存在，亦否認占用
    被告所稱之二樓閣樓部份建物（即鑑定圖所示Ａ３部份）。
  7.被告既對原告已經復業之事，並不爭執，又對原告將設立溶劑調配及分銷中心計
    劃，亦無意見，空口指述原告公司無設置溶劑調配分銷中心之必要，所辯顯無理
    由，而理光公司與新美光公司係二不同個體之法人，有各自不同之股東及營運計
    劃，新美光公司之營運資料或八十九年度經營計劃，及原告公司之八十至八十三
    年損益情形，似與原告公司現在有收回系爭廠房自用之必要性無關，被告雖庭呈
    附卷或請求調查，實無必要，該證據調查之聲請不過為被告拖延訴訟之方法而已
    。
  8.原告公司與新美光公司因有二名董事相同，屬於公司法第三百六十九條之三所推
    定之關係企業，因此在經營策略上，亦有結盟配合來面對競爭之必要，但究為二
    個不同個體之公司，不得混為一談，雖原告公司在營運計劃書上以整個關係企業
    之角度，就設立「台中理光廠」，在整個台灣油墨市場可期待之市場占有比率、
    發展前景及獲利預期等事項，剖析評估設立溶劑分銷配置中心之必要性，並無任
    何不當，被告所為辯解，不過為吹毛求疵之詞，不足採信。依被告所辯，並無任
    何阻止原告收回系爭廠房自用之理由，為此狀請決如訴之聲明，以利原告營運計
    劃之進行。
(三)證據：提出下列所示為證：
  1.土地及建物登記謄本各一份。
  2.存證信函及回擲影本各一份。
  3.台中市中山地政事務所建物測量成果圖影本一份。
  4.歸戶財產清單影本一份。
  5.原告公司設廠營運計劃書影本一份。
  6.公司執照影本一份。
  7.營利事業登記核准；通知書影本一份。
二、被告方面：
(一)聲明：
  1.駁回原告之訴。
  2.如受不利益判決，願供擔保請准免為假執行。
(二)陳述：
  1.按土地法第一百條第一款雖規定出租人收回自住，為收回屋屋之原因之一，但原
    告應就其收回自住之「正當理由」及「必要情形」負具體之舉證責任。
  2.原告根本無收回自住之理由：
  (1)按原告實際上由新美光塑膠油墨股份有限公司（下稱新美光公司）為其控股公司
    （二公司之法定代理人係同一人），八十一年十月三日及十四日經新美光公司董
    事會決議，結束原告公司之營業，將原公司所有之機器設備生財器具及原物料等
    全部以五百三十七萬元出售與被告，並將所有位於台中市工業區○○○路四十二
    號廠房全部出租與被告，未定租賃期限，租金每月二萬元，訂於八十一年十月二
    十四日盤點轉移，有會議紀錄乙份暨附表及新美光公司八十一年十一月十七日開
    會通知單暨執行報告內容可證，俟後盤點時結算原物料等物，新美光公司將金額
    降為四百九十七萬零三百三十元，因此原告並依決議將廠房及機器設備等均出租
    予被告，則其何來如起訴狀所稱因「營運之需，有必要收回前揭廠房，設立溶劑
    配分銷中心」，供其自行營運業用之理？
  (2)尤有進者，原告另案在台北地方法院請求被告給付貨款案件（即買受原告全部生
    財器具等之尾款），其於台灣高等法院八十八年一月十二日準備程序中，自承於
    八十四年二月二十三日正式停業，則其既已正式停業，又有何收回出租廠房自行
    營業之需？
  (3)實則，原告稱收回營運之需，實際上係為匿飾其與新美光公司故意侵害被告權益
    之手段，按被告因原告原有之工廠登記拒未辦理遷出，依經濟部工業局八十一年
    十月十三日工（八一）七字第０五三四七三號函示見解，被告依法不得辦理工廠
    登記，致無法將此甫成立之印特佳油墨股份有限公司遷移至該址開工生產，最後
    不得已暫時停止，而原告竟趁被告未在租賃廠房無暇看管租賃物之際，與新美光
    公司侵入出租予被告之廠房，除將被告所有機器設備位移毀損，無權使用出租之
    部份廠房外，甚者，更進而加建房間公然使用，且新美光公司更在該地設立台中
    分公司，公開於入口處噴上「新美光」公司名稱及於屋內懸掛公司營運登記證，
    而原告與新美光共同不法侵入出租予被告之租賃物後，多年來均對被告自八十四
    年四月二十五日起未繳之租金不加聞問，直至另案請求被告給付貨款強制執行取
    得被告款項後，即先於八十一年一月十日以存證信函函催繳被告繳納五十六個月
    租金一百一十二萬元，否則終止租約云云，及至八十九年一月十七日依約交付後
    ，原告旋即以自用為名主張收回廠房，蓄意侵害被告權益，由此益證，原告所謂
    收回廠房營業，實際上係一步步蓄意侵害被告之藉口而已，原告事實上根本無法
    收回廠房自行營業。
  3.原告答辯意旨略稱其係工業區「廠房」，並非供居住之房屋，是否有土地法第一
    百條第一款收回自住之限制，並非無疑云云；然據最高法院五十一年台上字第三
    七○號判例稱：「土地法第一百條所謂之房屋兼指住屋與供營業用之房屋而言，
    系爭廠房租賃固無排除該條規定之適用，惟上訴人在原審既始終主張收回系爭廠
    房及機械設備自行經營，自與該條第一款之規定相當。」本案自受有土地法第一
    百條第一款之限制，至屬無疑。
  4.次查，原告主張其己遷移至台北縣土城市新址，並附其公司執照及核准通知書云
    云，觀其公司執照係八十九年三月三日及核准通知書係答覆原告八十九年三月十
    五日申請營利事業登記一案等語，更可證被告所主張，因為原告一直未將工廠地
    址遷出，造成被告無法將設立公司遷入設廠之情。再則，被告購買原告全部設備
    以及其生財器具並附帶租用原原告廠房，其目的顯然是要在現場生產及營業才能
    達到使用之目的，否則那些設備生財器具遷移費用甚巨外，其附帶租用之目的將
    喪失。而原告由新美光公司決議結束營業，並將全部生財機器設備等賣予被告，
    事隔達七、八年，均未聞任何欲復業經營之舉，今竟於本年一月十日先催繳被告
    房租，俟被告於同年月十七日繳納後，旋即主張欲收回自用，此情豈令人置信。
  5.又原告稱其已向經濟部申請復業，並取得台北縣政府核准營業云云，為何當年度
    （八十一、二年時）原告公司言無法遷移，而今又可以將公司遷移至現今地址，
    且八十九年三月三十一日原告公司起訴狀仍以佔用被告租賃之工廠地址。此顯然
    ，係被告租賃工廠廠址已有新美光公司佔用營業之事實，囿於同址不能有二家工
    廠設立之規定，原告公司才遷移他處，俾利新美光公司繼續不法佔有，此事實請
    鈞院向新美光公司在被告租賃工廠營業地址所在之稅捐處，函調新美光公司之營
    運相關資料亦足證。
  6.事實上原告公司並無經營「溶劑調配分銷中心」之實際，且原告以出租予被告之
    前「已在系爭工廠作業生產」，因機器設備等設備器具有永久性、長期性、堅固
    設置之必要等語，作為收回自用之理由，亦無足採。然如前述，當初原告既得全
    部工廠內之生產設備、生財器具全部售予被告，就是不再生產要交予被告營運，
    以減少當年之繼續損失，而原告既無機器設備等，則其何來因「設備器具等，有
    永久性、長期性、堅固設置」之理由而需收回自用？至於原告當年之損益情況，
    請  鈞院調查原告公司八十年迄停業前之損益表即明。
  7.另關原告所舉之營運計劃書，勿論其之三、之四中之北一、北二、新竹、台中、
    南投、員林、台南、嘉義、高雄這些營業所都是新美光塑膠油墨股有限公司各地
    營業所，新美光公司今年尚在股東大會中宣示將在嘉義（嘉義營業所廠地）設置
    生產，而上述營運計劃都是新美光公司移花接木之東西，否則如原告所言，其僅
    有系爭廠房，其何來遍佈全省之營業所，且還自稱自己為「台中理光廠」？況溶
    劑調配產品亦非原告公司原來營運生產之產品。而新美光公司佔用被告租用原公
    司之廠房，非法營業佔用在先，又移花接木說是原告公司要設置之謊言，且新美
    光公司將設中南部中心位置在嘉義廠內，並無同時增加設置二個溶劑調配之必要
    ，是以原告所謂欲經營「溶劑調配分銷中心」，顯然只是故意不繼續租予被告之
    藉口而已，根本不是原告自行營業之用。
  8.按民法第四百二十三條規定：「出租人應以合於所約定使用、收益之租賃物，交
    付承租人，並應於租賃關係存續中保持其合於約定使用、收益之狀態。」而被告
    當初購買原告欲結束時之工廠機器設備及承租系爭廠房，所為無非藉買受全部機
    器設備，於系爭廠房設立公司營業，此觀被告確曾成立印特佳油墨股份有限公司
    （以下稱印特佳公司）即明；因此原告公司依照前揭民法四二三條規定，自有義
    務配合遷出公司設籍，俾利被告遷入印特佳公司營運，此方合乎「合於約定使用
    、收益」租賃物之旨，然原告非但拒不遷出稅籍，致被告無法遷入印特佳公司於
    租賃地址，且租賃存續中，又與新美光公司共同不法侵入出租予被告之租賃物，
    其當然已構成前述民法四二三條未履行出租人義務之情。
  9.次查，原告占用二樓閣樓部份，除有被告答辯狀中照片可證外，且此事實更有八
    十九年六月二十九日鈞院現場測量時，查覺已將桌子、睡床、蚊帳搬走（詳參當
    日筆錄），及台灣士林地方法院八十八年一月四日八十四年度裁全字第九二九號
    民事裁定，特意將地址更正為台中市工業區○○○路四十二號系爭租賃地址送達
    ，更可證原告確有佔用系爭租賃物，否則其何以情虛挪動傢俱及收受該更正裁定
    之信函。
  10.被告對原告已經復業及設立溶劑調配及分銷中心計劃並非無爭執，被告除已表示
    原告無設置溶劑調配分銷中心之必要外，原告將租與被告之租賃廠房，再交付予
    新美光公司占用，俟後欲提本訴訟前，才於八十九年三月十六日將地址遷往台北
    縣土城市○○路○段二四九巷六號。由此可知，原告準備書狀所稱其「為經營溶
    劑調配分銷中心，所需場地甚大，所需設置之儲槽．．．．等設備器具，有永久
    性、長期性堅固設置之必要，不適合任意遷移，且化學溶劑調配生產作業工廠，
    有一定之危險性，亦非隨處得以設立，設置於工業區內最為妥適合法．．．．」
    云云，根本並非事實。甚者，原告當初係將全部機器設備與生財器具，連同廠房
    一齊出售、出租予被告，係結束業務之行為，則今又何來前揭機器設備之存在，
    而有營運需要之情。
  11.次就溶劑調配業務，是一種特許之行業，係塑膠油墨、印刷調整及前後處理之用
    料（註：通稱為塑膠油墨之助劑），此業務非原告公司營業範圍，而是新美光塑
    膠油墨通用之產品，是故原告稱欲經營溶劑調配分銷中心，違反其公司所營事業
    範圍，顯無可能成立。實則，原告以唯一之土地廠房為理由，提起收回廠房之訴
    ，又主張設置營業範圍外之「溶劑調配分銷中心」，還將自己稱為「台中理光廠
    」，如此矛盾之說法，適足證其與新美光公司共同侵害被告權益之情。
  末就原告一則稱其與新美光公司是「二個不同個體之公司」，一則又稱其以「整
    個關係企業之角度」來自稱自己是「台中理光廠」，兩者已有嚴重矛盾。事實上
    新美公司與原告係母子公司，因此母公司新美光公司之董事會會議記錄才有記錄
    原告公司結束營業之處理情形。而被告因曾任新美光公司之監察人與董事，當然
    知悉此事。否則如原告所稱二個為不同個體之法人，各有不同之股東及營運計劃
    ，則當初被告如何基於新美光董事會決議，本於幫忙公司立場，購買原告全部機
    器設備等並承租系爭廠房？由此可知，原告一面稱不同個體法人，另一面又稱以
    關係企業角度，稱自己「台中理光廠」，均係狡辯之詞。
  13.原告所辯，均屬無理，本案事實上原告根本無收回廠房自用之理由，爰懇請駁回
    原告之訴。
(三)證據：提出下列所示為證。
  1.新美光公司八十一年十月三日及八十一年十月十四日董事會會議紀錄暨附表乙份
    。
  2.新美光公司八十一年十一月七日開會通知單暨執行報告乙份。
  3.新美光公司執行報告一份。
  4.台灣高等法院八十八年一月十二日筆錄一份。
  5.八十一年十月十三日經濟部函。
  6.照片四張。
  7.照片三張。
  8.八十一年一月十日存證信函一份。
  9.八十九年一月十七日存證信函暨支票乙紙。
  10.聲請至現場履勘。
  11.履勘現場照片三幀。
  12.士林地方法院民事裁定乙紙。
  13.原告公司登記事項卡。
    理      由
一、原告起訴主張被告自八十一年十一月二十五日起，向原告公司租賃所有坐落台中
    市南屯區文山里工業區○○○路四十二號房屋（即系爭廠房）使用，每月租金二
    萬元，並未約定租賃期限，屬不定期租賃，嗣因原告公司營運之需，有必要收回
    前揭廠房，設立溶劑配分銷中心，以供原告公司自行營業之用，原告遂依民法第
    四百五十條第三項規定，於八十九年一月二十六日以存證信函先期通知被告，表
    示將於同年二月二十九日終止兩造間租賃契約，兩造租賃契約既已於八十九年二
    月二十九日終止，被告應於契約終止後將前揭房屋交還原告，惟被告迄今仍拒將
    前揭房屋遷讓返還原告，繼續無權占用中，原告自得本於租賃物返還請求權及所
    有物返還請求權等法律關係，請求被告遷讓返還房屋，如訴之聲明第一項前段。
    另因自八十九年三月一日起，兩造已無租賃關係存在，被告無權占用原告之房屋
    ，致原告受有不能使用收益前揭房屋之損害，被告則享有使用收益系爭房屋之利
    益，原告爰依相當於每月租金二萬元之標準，請求被告賠償原告返還房屋前無權
    占用房屋之損害金（即返還不當得利），如訴之聲明第一項後段。被告以則以原
    告根本無收回自住之「正當理由」及「必要情形」等語以資抗辯。
二、原告主張被告自八十一年十一月二十五日起，向原告公司租賃系爭工業廠房使用
    ，每月租金二萬元，並未約定租賃期限，屬不定期租賃，嗣因原告以營運之需為
    由，認有必要收回前揭廠房，設立溶劑配分銷中心，以供原告公司自行營業之用
    ，原告遂依民法第四百五十條第三項規定，於八十九年一月二十六日以存證信函
    先期通知被告，表示將於同年二月二十九日終止兩造間租賃契約，有原告土地及
    建物登記謄本各一份、存證信函及回擲影本各一份為證，被告對上開事實復不為
    爭執，自堪信屬實，惟原告主張兩造間之租賃關係為未定期限之租賃關係，故依
    民法第四百五十條第三款之規定，於一個月前通知被告終止兩造之租約，而欲收
    回系爭廠房，係以收回自用為由（即土地法第一百條第一款排除不得收回房屋之
    事由），此點既經被告否認，是本件首應審究者，乃原告究有無收回自用之事實
    。
三、按土地法第一百條第一款所謂收回自住，係指因正當事由有收回自住之必要者而
    言，出租人就此固有舉證責任，惟其證明方法並無限制，司法院院解字第三四九
    一號著有解釋，茲就原告所主張其欲收回係爭廠房自用，就其有無正當理由及收
    回之必要分述如后：
  (1)原告主張其因為經營溶劑調配分銷中心，所需場地甚大，所需設置之儲槽、混合
    槽、灌裝等設備器具，有永久性、長期性堅固設置之必要，不適合任意遷移，且
    化學溶劑調配生產作業工廠，有一定之危險性，亦非隨處得以設立，設置於工業
    區內最為妥適合法，原告公司在將系爭廠房出租予被告前，已在系爭工廠作業生
    產，現原告公司既有再設立溶劑調配分銷中心之必要，自需將系爭出租廠房收回
    ，供原告公司作業營運之用等語，且就台中理光廠近台中港溶濟儲存槽區，基於
    運費成本及溶濟發貨中心需有較大之腹地以利油灌車進出，及成品裝卸及儲存，
    並因台中理光廠於工業區內可從事有機溶濟作業加工製程，成立溶濟調配中心及
    發貨倉庫實屬有利，營運利基，而作成台中理光廠設立溶劑調配及分銷中心評估
    計劃一份在卷足參，復提出八十九年三月三日重新核發，所營事業登載為各種
    油墨、塗料、塑膠製品之製造及買賣，前項有關業務經營及頭資之公司執照影
    本一紙、及八十九年三月十五日申請營利事業登記，經審查結果符合規定之核准
    通知書影本一份在卷足參，堪信為真，足見原告收回系爭廠房設立溶劑調配分銷
    中心確有正當事由。
  (2)另原告公司僅有台中市○○區○○段二九八號地號、及坐落台中市南屯區文山里
    工業區○○路四十二號即台中市○○區○○段十七建號之二筆不動產，業據原告
    提出歸戶財產清單影本一份及土地登記謄本二紙為證，堪信為真，則原告既無其
    他不動產可供設立溶劑調配分銷中心，其請求收回系爭廠房自有其必要性。
  (3)從而原告主張收回自住，應屬實在。
四、至就被告抗辯之事項分述如下：
  (1)被告抗辯：原告實際上由新美光公司為其控股公司，二公司之法定代理人係同一
    人，八十一年十月三日及十四日經新美光公司董事會決議，結束原告公司之營業
    ，將原公司所有之機器設備生財器具及原物料等全部以五百三十七萬元出售與被
    告，並將所有位於台中市工業區○○○路四十二號廠房全部出租與被告，未定租
    賃期限，租金每月二萬元，訂於八十一年十月二十四日盤點轉移，提出會議紀錄
    乙份暨附表及新美光公司八十一年十一月十七日開會通知單暨執行報告內容為證
    ，俟後盤點時結算原物料等物，新美光公司將金額降為四百九十七萬零三百三十
    元，因此原告並依決議將廠房及機器設備等均出租予被告，則其何來如起訴狀所
    稱因「營運之需，有必要收回前揭廠房，設立溶劑配分銷中心」，供其自行營運
    業用之理等語，而原告對於其曾停業乙節固不否認，然原告稱未經解解散乙節，
    此有被告提出之原告公司辦更事項登記卡一紙在卷足參，堪信為真，而衡諸一般
    社會常情，原告事後因局勢改變，認有營業之需，申請復業營運，當非無理，是
    原告主張以係爭廠房為經營溶劑調配分銷中心，並有其已向經濟部申請復業，重
    新申請核發公司執照，並取得台北縣政府核准營業事項，自有向被告終止租賃契
    約，收回系爭廠房有其必要等語，即非無據，而原告理光公司與新美光公司縱使
    法定代理人係屬同一人，然畢竟係二不同個體之法人，理應有其各自不同之股東
    及營運計劃，則原告既主張其為收回自用，即與案外人新美光是否與其為同一法
    定代理人無涉，被告執上詞抗辯，即屬無據，應非可採。
  (2)被告又辯稱：原告另案在台北地方法院請求被告給付貨款案件（即買受原告全部
    生財器具等之尾款），其於台灣高等法院八十八年一月十二日準備程序中，自承
    於八十四年二月二十三日正式停業，則其既已正式停業，又有何收回出租廠房自
    行營業之需？並提出準備程序筆錄一紙為證，然如前所述，原告提出之公司執照
    既於八十九年三月三日申請重新核發，所提出之營利事業申請復於八十九年三月
    十五日，均於八十八年一月十二日之後，則縱使認原告曾於另案審理時曾自承其
    曾於八十四年二月二十三日正式停業，然原告雖有停業，卻未辦理解散，已如前
    述，則其事後再提出新營運計劃，自非絕無可能，且依經驗法則，尚難以原告曾
    於另案審理時，曾表示其正式停業，即推知其永遠無復業之可能，是被告此部份
    所辯，自無足採信。
  (3)被告又以原告所稱有收回營運之需，實際上係為匿飾其與新美光公司故意侵害被
    告權益之手段，按被告因原告原有之工廠登記拒未辦理遷出，依經濟部工業局八
    十一年十月十三日工（八一）七字第０五三四七三號函示見解，被告依法不得辦
    理工廠登記，致無法將此甫成立之印特佳油墨股份有限公司遷移至該址開工生產
    ，最後不得已暫時停止，而原告竟趁被告未在租賃廠房無暇看管租賃物之際，與
    新美光公司侵入出租予被告之廠房，除將被告所有機器設備位移毀損，無權使用
    出租之部份廠房外，甚者，更進而加建房間公然使用，且新美光公司更在該地設
    立台中分公司，公開於入口處噴上「新美光」公司名稱及於屋內懸掛公司營運登
    記證，而原告與新美光共同不法侵入出租予被告之租賃物後，多年來均對被告自
    八十四年四月二十五日起未繳之租金不加聞問，直至另案請求被告給付貨款強制
    執行取得被告款項後，即先於八十一年一月十日以存證信函函催繳被告繳納五十
    六個月租金一百一十二萬元，否則終止租約云云，及至八十九年一月十七日依約
    交付後，原告旋即以自用為名主張收回廠房，蓄意侵害被告權益，由此益證，原
    告所謂收回廠房營業，實際上係一步步蓄意侵害被告之藉口而已，原告事實上根
    本無法收回場房自行營業云云置辯。惟縱認被告所稱：原告竟趁被告未在租賃廠
    房無暇看管租賃物之際，與新美光公司侵入出租予被告之廠房，除將被告所有機
    器設備位移毀損，無權使用出租之部份廠房外，更進而加建房間公然使用，且新
    美光公司更在該地設立台中分公司，公開於入口處噴上「新美光」公司名稱及於
    屋內懸掛公司營運登記證，而原告與新美光共同不法侵入出租予被告之租賃物後
    屬實，然此充其量為原告違反租賃契約，被告則得依據債務不履行或侵權行為之
    規定向原告為請求損害賠償而已，尚難據此即否認原告有收回自住之權利。另被
    告辯陳於八十一年一月十日以存證信函函催繳被告繳納五十六個月租金一百一十
    二萬元，否則終止租約云云，及至其於八十九年一月十七日依約交付後，原告旋
    即以自用為名主張收回廠房，蓄意侵害被告權益云云，然查，原告依約向被告請
    求租金，乃本於兩造間之租賃關係請求給付租金，斯乃原告依據租賃契約所應有
    之權利，自得對被告為請求，核與原告是否收回系爭廠房，要屬無關，被告執此
    為由，否認原告收回自住之正當性及其必要性，亦屬無據。
  (4)另被告又以原告所主張其己遷移至台北縣土城市新址，並附其公司執照及核准通
    知書云云，觀其公司執照係八十九年三月三日及核准通知書係答覆原告八十九年
    三月十五日申請營利事業登記一案等語，可證因為原告一直未將工廠地址遷出，
    造成被告無法將設立公司遷入設廠之情屬實。惟查，縱認被告所言屬實，僅能代
    表原告不願使被告將設立公司遷入設廠，然此反而可證明原告有不讓被告繼續使
    用之計劃，實不影響原告事後主張收回自用。另被告以其購買原告全部設備以及
    其生財器具並附帶租用原原告廠房，目的顯然是要在現場生產及營業才能達到使
    用之目的，否則那些設備生財器具遷移費用甚巨外，其附帶租用之目的將喪失，
    而原告由新美光公司決議結束營業，並將全部生財機器設備等賣予被告，事隔達
    七、八年，均未聞任何欲復業經營之舉，今竟於本年一月十日先催繳被告房租，
    俟被告於同年月十七日繳納後，旋即主張欲收回自用云云。然查，原告雖一時經
    營不繼，決定停業，而將機器設備出賣予被告，並將廠房租予被告，兩造間並成
    立未定期限之租賃關係，被告於租賃關係存續中，本得繼續為使用收益，然土地
    法第一百條第一款規定出租人欲以收回自住者，得將其房屋收回，並無額外再規
    定出租人收回自住，尚需已滿足承租人之需要後，始得收回，是被告以原告出租
    系爭廠房，未能滿足其原先承租之目的，而不得收回自住等語，即非可採。
  (5)再就被告抗辯關原告所舉之營運計劃書，勿論其之三、之四中之北一、北二、新
    竹、台中、南投、員林、台南、嘉義、高雄這些營業所都是新美光塑膠油墨股有
    限公司各地營業所，新美光公司今年尚在股東大會中宣示將在嘉義（嘉義營業所
    廠地）設置生產，而上述營運計劃都是新美光公司移花接木之東西，否則如原告
    所言，其僅有系爭廠房，其何來遍佈全省之營業所，且還自稱自己為「台中理光
    廠」？況溶劑調配產品亦非原告公司原來營運生產之產品。而新美光公司佔用被
    告租用原公司之廠房，非法營業佔用在先，又移花接木說是原告公司要設置之謊
    言，且新美光公司將設中南部中心位置在嘉義廠內，並無同時增加設置二個溶劑
    調配之必要，是以原告所謂欲經營「溶劑調配分銷中心」，顯然只是故意不繼續
    租予被告之藉口而已，根本不是原告自行營業之用等語所辯。經查，原告所指之
    營運計劃書乃係新美光公司八十九年股東常會所附之八十九年度經營計劃報告書
    ，核與原告所提出針對原告公司之欲收回自用之台中理光廠設立溶劑調配及分銷
    中心評估計劃一份，顯不相同，此可參考原告所提出之營運計劃報告自明，原告
    逕將新美光公司之決議之營運計劃報告內容當作原告之營運計劃，顯係將新美光
    公司及原告公司混為一談，即有不當，從而其所為之辯詞，要無可採。
  (6)復就被告抗辯原告占用二樓閣樓部份即如鑑定圖Ａ３部份，並提出照片為證，欲
    證原告確有占用系爭租賃物，然查，被告所辯既經原告所否認，且被告提出之照
    片並無關於如鑑定圖Ａ３部份有擺設桌子、睡床、蚊帳等物之情形，況經本院到
    現場履勘結果，如鑑定圖Ａ３部份，為空屋，為無人使用之狀態，更遑論有擺設
    桌子、睡床、蚊帳等物，或可看出先前有有擺設桌子、睡床、蚊帳等物之痕跡，
    此經勘驗筆錄一紙在卷足參，因此尚難據此認定原告確有占用系爭租賃物之如鑑
    定圖Ａ３部份，另被告稱原告就台灣士林地方法院八十八年一月四日八十四年度
    裁全字第九二九號民事裁定，將地址更正為台中市工業區○○○路四十二號系爭
    租賃地址送達等事實，欲證明被告占有系爭租賃物之事實，惟其所稱縱認屬實，
    充其量可證明原以台中市工業區○○○路四十二號作為通訊地址，然尚並無法證
    明被告即有占有系爭租賃物之事實，是其此部份之舉證，亦非可採。
  (7)綜上所述，被告所辯均不足採信。
五、從而原告本於租賃物返還請求權及所有物返還請求權訴請被告遷讓房屋及依不當
    得利請求權請求被告給付相當於租金之賠償金部份自屬有據，然按城市地方房屋
    之租金，以不超過土地及其建築物申報總額年息百分之十為限，土地法第九十七
    條第一項定有明文，則以系爭廠房占有土地面積為三百九十四平方公尺，其所占
    有之土地為台中市○○區○○段二九八地號，最近之土地登記謄本上之僅有八十
    六年七月間之申報地價，並無最近之申報地價，故參酌平均地權條例第十六之規
    定，以最近之公告地價（八十八年七月）之百分之八十為其申報地價，計為每平
    公尺應為三千二百元 (4000X80%=3200)，則系爭廠房所占有之上開地號土地面積
    為計其總值應為一百二十六萬零八百元  (394x3200=0000000)；房屋部份則參考
    系爭廠房最近年度之房屋課稅值為九十八萬四千八百元（此可原告提出之八十八
    年度稅捐稽徵處房屋繳款書影本一紙在卷足參），則土地及房屋之總值應為二百
    二十四萬五千六百元，其年息之百分之十為二十二萬四千五百六十元，月息則為
    一萬八千七百十三元，本院參酌系爭廠房於台中市工業區內、兩造間契約原先所
    約定之租金為二萬元等一切情狀，因認兩造間之租金以一萬八千元為適當，是原
    告請求自八十九年三月一日起，至遷讓房屋之日止，按相當於每月租金額計算一
    萬八千元部份之損害金，核屬相當，應予准許。逾此部份之請求，即屬無據，應
    予駁回。
六、查遷讓房屋，非立時可就，斟酌實際情況，定履行期間三個月，以資兼顧。
七、兩造陳明願供擔保，聲請宣告假執行或免為假執行，經核原告勝訴部分，合於法
    律規定，爰分別酌定相當之擔保金額宣告之；原告其餘假執行之聲請，因訴之駁
    回而失所依據，不予准許。
八、本件事證已臻明確，兩造其餘攻擊防禦方法及其舉證於本件判決結果無影響，無
    庸逐一審酌，併此敘明。
九、據上論結，本件原告之訴一部有理由、一部無理由，依民事訴訟法第七十九條但
    書、第三百九十六條第一項、第三百九十條第二項、第三百九十二條，判決如主
    文。
中      華      民      國    八十九    年      八      月     十一     日
                                        臺灣臺中地方法院民事第三庭
~B法      官  許石慶
右為正本係照原本作成
附記如不服本判決，應於判決送達後二十日內，向本院提出上訴狀。
中      華      民      國    八十九    年      八      月     十三     日
~B法院書記官  賴瓊珠


司法院資訊處製作；財團法人民間司法改革基金會備份。
